臺灣新北地方法院民事判決
111年度訴字第1025號
原      告  黃志光  
被      告  謝夢蘭  


訴訟代理人  陳君漢律師
上列當事人間請求清償借款事件，經本院於民國111年7月15日言
詞辯論終結，判決如下：
    主  文
被告應給付原告新臺幣46萬9,282元，及自民國110年9月25日起
至清償日止，按年息5%計算之利息。
原告其餘之訴駁回。
訴訟費用由被告負擔30%，餘由原告負擔。    
    事實及理由
一、原告主張：被告於民國108年8月間向原告借款新臺幣（下同
    ）253萬元，並以其所有新北市○○區○○路0段000巷0弄0號2樓
    房屋暨其所在基地（下稱系爭不動產）設定300萬元之最高
    限額抵押權予原告，雙方約定108年8月21日之借款123萬元
    ，清償日期為108年10月12日；108年8月20日之借款130萬元
    ，清償日期為108年12月20日，逾期未清償則按每萬元每日1
    2元支付懲罰性違約金。詎被告未依約清償，原告遂聲請拍
    賣抵押物，經鈞院109年度司執字第112362號強制執行事件
    （下稱系爭執行事件）拍賣系爭不動產後，於109年9月24日
    扣除執行費用後受償300萬元。而被告積欠原告之款項為上
    開借款本金253萬元及計算至109年9月24日止之違約金2,060
    ,064元，共計4,590,064元，故尚有1,590,064元未受償，爰
    依消費借貸之法律關係，提起本訴等語。其聲明為：被告應
    給付原告1,590,064元，及自110年9月25日起至清償日止，
    按年息5%計算之利息。
二、被告辯稱：被告就積欠原告借款本金253萬元並不爭執，惟
    兩造於抵押權設定契約書約定之違約金為「按每萬元每月新
    臺幣12元加附懲罰性違約金至清償日止」（下稱系爭違約金
    ），年息化之利率為43.2%，原告顯係假藉違約金之名目，
    迴避民法第205條、206條之規定，並不可取。又系爭違約金
    計算基準，相較於台灣銀行一般放款利率最高為5.75%、;台
    新銀行之放款利率6.61%，顯然過高，自有酌減之必要。再
    被告認為原告於系爭執行事件之取得300萬元，乃為本金及
    約以年息10%計算之利息，已較一般銀行為高，故系爭違約
    金應酌減至年息10%計算為適當等語。其聲明為：原告之訴
    駁回。
三、原告主張被告於108年8月間共向原告借款253萬元，並以其
    系爭不動產設定300萬元之最高限額抵押權予原告，雙方約
    定108年8月21日之借款123萬元，清償日期為108年10月12日
    ；108年8月20日之借款130萬元，清償日期為108年12月20日
    ，逾期未清償則按每萬元每日12元支付懲罰性違約金。詎被
    告未依約清償，原告遂聲請拍賣抵押物，經系爭執行事件拍
    賣系爭不動產後，於109年9月24日扣除執行費用後受償300
    萬元之事實，業據提出借據、本票、系爭執行事件強制執行
    金額分配表（下稱系爭分配表）、分配結果彙總表等件影本
    (見本院111年度司促字第1712號卷第13至21頁)為證，並經
    本院調取系爭執行事件核閱屬實，被告亦不爭執，自堪信為
    真實。惟原告主張被告積欠之借款本金253萬元加計計算至1
    09年9月24日止之違約金2,060,064元，共計4,590,064元，
    僅獲分配300萬元，尚有1,590,064元未受償乙情，則為被告
    所否認，並以前詞置辯。
四、本院之判斷：
  ㈠按清償人所提出之給付，應先抵充費用，次充利息，次充原
    本，為民法第323條前段所明定。至於違約金之性質則與利
    息不同，民法既無違約金儘先抵充之規定，其抵充之順序，
    應在原本之後。從而除當事人另有特別約定外，債權人尚難
    以違約金優先於原本抵充而受清償（最高法院80年度台上字
    第390號判決意旨參照）。查本件原告既未提出證據以證明
    其與被告間就清償之順序有特別之約定，依上開說明，違約
    金抵充之順序，應在原本之後，是原告在系爭執行事件扣除
    執行費用後受償之300萬元，自應先抵充原本，次充違約金
    ，即本件借款本金253萬元已全部受償，違約金部分亦已受
    償47萬元。
　㈡再按約定之違約金額過高者，法院得減至相當之數額，民法
    第252條定有明文。又按違約金之約定，乃基於個人自主意
    思之發展、自我決定及自我拘束所形成之當事人間之規範，
    本諸契約自由之精神及契約神聖與契約嚴守之原則，契約當
    事人對於其所約定之違約金數額，原應受其約束。惟倘當事
    人所約定之違約金過高者，為避免違約金制度造成違背契約
    正義等值之原則，法院得參酌一般客觀事實、社會經濟狀況
    及當事人所受損害情形，依職權減至相當之金額(最高法院1
    02年度台上字第1606號判決意旨參照），並不因懲罰性違約
    金或賠償額預定性違約金而異（最高法院82年度台上字第25
    29號民事裁判要旨參照）。本件審酌系爭違約金雖約定為懲
    罰性違約金，但實際仍屬賠償被告未按期履行清償義務致原
    告所受損害之性質，並考量兩造為民間借貸，原告為第二順
    位抵押權人，其本金債權業已於系爭執行事件中全數受償，
    而民間借款手續便利，債務人雖因此須承擔較高之成本風險
    ，但系爭違約金每萬元每日12元，相當於週年利率43.2%(0.
    0012×30×12＝43.2)，仍屬偏高，兼衡110年修正前民法205條
    就約定利率規定超過週年利率20%部分無請求權等情，認系
    爭違約金應酌減為週年利率20%，始為公允。基此，系爭違
    約金經酌減後金額應為939,282元，即⑴借款本金123萬元部
    分，自108年10月13日起至110年9月24日<即系爭不動產拍定
    結算日>止之違約金共480,542元（1,230,000×20%×<1+348/3
    65>＝480,542，元以下4捨5入）；⑵借款本金130萬元部分，
    自108年12月21日起至110年9月24日<即系爭不動產拍定結算
    日>止之違約金共458,740元（1,300,000×20%×<1+279/365>＝
    458,740，元以下4捨5入）;⑴＋⑵ 合計939,282元。而扣除原
    告已於系爭執行事件受償之違約金47萬元後，被告尚積欠原
    告469,282元（939,282－470,000＝469,282）。　
五、從而，原告依兩造間消費貸借法律關係請求被告給付469,28
    2元，及自110年9月25日起至清償日止，按年息5%計算之法
    定遲延利息，為有理由，應予准許，逾此部分之請求，為無
    理由，應予駁回。
六、本件事證已臻明確，兩造其餘攻擊、防禦方法及舉證，經本
    院審酌後，認對於判決結果均無影響，爰不一一論述，併此
    指明。
七、訴訟費用負擔之依據：民事訴訟法第79條。　　 
中　　華　　民　　國　　111 　年　　8 　　月　　12　　日
                  民事第四庭    法　官　古秋菊
以上正本係照原本作成
如對本判決上訴，須於判決送達後20日內向本院提出上訴狀。
中　　華　　民　　國　　111 　年　　8 　　月　　12　　日
                                書記官　劉馥瑄